【裁判字號】    90,判,1043
【裁判日期】    900608
【裁判案由】    贈與稅
【裁判全文】
最  高  行  政  法  院  判  決                    九十年度判字第一○四三號
    原      告  丁○○○
                丙○○
                甲○○
    兼共同訴訟代理人
                乙○○
    被      告  財政部臺灣省中區國稅局
    代  表  人  楊重華
右當事人間因贈與稅事件，原告不服行政院中華民國八十八年九月六日台八八訴字第
三三五○八號再訴願決定，提起行政訴訟。本院判決如左：
    主  文
原告之訴駁回。
訴訟費用由原告負擔。
    事  實
緣原告之被繼承人張尚於八十三年十二月二十六日死亡，由原告共同繼承，並於八
十四年六月二十六日向被告申報遺產稅。被告以渠等漏未申報被繼承人死亡前三年內
贈與乙○○現金新臺幣（以下同）一、二○○、○○○元，乃就死亡前三年贈與部分
，核定贈與總額為一、二○○、○○○元，應納贈與稅額三六、三○○元，並將該筆
死亡前三年內贈與之財產併入遺產，核定遺產總額四○、七○九、六八八元，應補稅
額三二三、七○○元，並按所漏稅額處以一倍之罰鍰三二三、七○○元。原告不服，
就贈與稅、遺產稅及罰鍰部分，申經復查結果，未准變更，提起訴願、再訴願，遞遭
決定駁回，遂向本院提起行政訴訟。茲摘兩造訴辯意旨於次：
原告起訴意旨略謂：一、關於贈與稅部分：原告乙○○於八十三年四月二十九日，受
被繼承人張尚委託提領世華銀行存款一、二○○、○○○元，並交付被繼承人自行
使用。八十三年十二月二十六日被繼承人張尚去逝。原告等已依法令規定申報遺產
稅，詎料被告竟認定該筆款項係屬被繼承人張尚之生前贈與，進而核課贈與稅。其
主要理由為原告乙○○提領該筆存款後，即處於由其支配管領狀態，且無法證明該筆
提領存款之資金用途，即率斷為贈與。惟依遺產及贈與稅法第四條第二項規定：「贈
與，指財產所有人以自己之財產無償給予他人，經他人允受而生效力之行為。」故贈
與行為核課贈與稅要件有二：（一）須財產所有權人以自己之財產無償給予他人，（
二）須經他人允受。進而言之，就第一項要件而言，贈與人必須無償移轉財產所有權
，並使受贈人取得該財產經濟上之利益，而終局享有該財產自由使用收益及處分之權
利，就第二項要件而言，受贈人必須有允受財產之意思表示。系爭款項，並未存入原
告乙○○帳戶中，即原告乙○○並未取得該筆現金自由使用處分之經濟上利益，而代
領存款亦非允受財產之意思表示，則贈與之法律要件即有欠缺。再者，原告乙○○與
被繼承人張尚係父子關係，子受父委託提領存款及處理事務乃中國人之倫理常情，
極為平常，假若有意規避贈與行為及贈與稅，則只須分次提領即可不露痕跡，何須一
次提領自尋煩惱。按「被繼承人死亡前因重病無法處理事務期間舉債、出售財產或提
領存款，而其繼承人對該項借款、價金或存款，不能證明其用途者，該項借款、價金
或存款，仍應列入遺產課稅。」「被繼承人委託領款時，是否重病無法處理事務，稽
徵機關應確實查明，否則不宜以繼承人未能提示資金用途證明而併入遺產課稅。」「
被繼承人生前所有之銀行存款，其已經被繼承人提取之款，於繼承開始時，已無此項
財產，從而亦無遺產繼承可言，除能具體證明或有其他積極證據證明被繼承人所提領
之款，未經動用，由繼承人承受，或其生前所提領之存款，經查明係贈與繼承人，得
依遺產稅法規定，併同其他遺產課徵遺產稅外，遺產稅法既未規定被繼承人於其死亡
前一定期間內不能處分其財產或處分其財產於繼承開始時應提示用途之證明，則課繼
承人對於被繼承人生前提領之款，負用途證明之責，而為免課遺產稅之要件，於法無
據，且被繼承人處分其財產，強令繼承人負用途證明之責，亦有悖一般舉證法則。」
分別為遺產及贈與稅法施行細則第十三條、行政院台八十七訴字第○六○一二號再訴
願決定意旨及財政部六五、九、九台財稅第三六○九一號函所明定。是故被告機關在
無積極及充分證據顯示原告與被繼承人間有贈與事實存在之情形下，逕以原告無法提
示該筆資金用途及有關文據等反證為理由，反面推論有贈與之事實，實屬主觀率斷。
再者，被繼承人於八十三年十二月二十六日死亡，八十三年四月間其身體及精神狀況
極佳，有關財產事務均由其自行處理。八十三年五月間被繼承人並自行處理購入房地
各乙筆，確實其有十足的行為能力。而被繼承人非於重病期間處理其財產，原告乙○
○之財產狀況亦無增加，被告要求原告等人須負資金用途舉證之責，實係強人所難，
與上開施行細則、財政部函釋之規定及行政院再訴願決定意旨亦有違背。二、關於核
課遺產稅及科處罰鍰部分：被告依遺產及贈與稅法第十五條第二款規定，將系爭款項
併入遺產課稅。然依據前述理由，該項代領存款行為，非屬贈與，且於繼承開始時，
已無此項財產，從而亦無遺產繼承可言，原告自無法將該筆存款列入遺產總額申報，
更無併入遺產核課遺產稅並處漏稅罰鍰之適用。按「納稅義務人對依本法規定，應申
報之遺產或贈與財產，已依本法規定而有漏報或短報情事者，應按所漏稅額處一倍至
二倍之罰鍰。」為遺產及贈與稅法第四十五條所明定。另財政部台財訴第00000
0000號訴願決定理由論述「被繼承人重病期間提領存款，繼承人未能提出合理說
明，固可列入遺產合併課稅，惟因繼承人申報遺產稅時，並不知被繼承人生前提領存
款之事實，故不視為故意或過失漏報遺產稅而處以罰鍰。」「本件原處分機關並未查
得系爭提領款項流向之具體事證，僅因當事人未能提出其用途之證明，遽按漏報論罰
，非無可議，又原處分機關認定訴願人有漏報之行為而予科處罰鍰，是否符合司法院
釋字第二七五號關於故意、過失之責任要件，亦有究明之必要。」若僅因被告認定繼
承人無法提示資金用途證明，即為贈與之判斷，如此怎可歸責繼承人有故意或過失而
漏報遺產稅之行為。參照司法院釋字第二七五號解釋及前開財政部訴願決定意旨，被
告將被繼承人死亡時已不存在之存款遽按漏報處罰，實有待斟酌。綜上理由，被告機
關之認事用法顯有違誤，請判決撤銷一再訴願決定及原處分等語。
被告答辯意旨略謂：一、關於贈與稅部分：本案被繼承人張尚存於世華聯合商業銀
行員林分行00000000000帳戶之存款，於其生前即八十三年四月二十九日
，被其子即共同原告之一乙○○提領現金一、二○○、○○○元，此有上開帳戶之存
摺影本，及該分行大額提領登記簿影本可稽。原告雖主張該現金係由被繼承人自用，
既非贈與乙○○，亦無存入乙○○帳戶中，被告課予贈與稅，於法有違。然本件系爭
款項既由乙○○提領，即處於乙○○支配管領之狀態，原告主張已交由被繼承人自用
之有利事實，自應負舉證責任。惟經被告以八十六年二月十三日中區國稅法字第八六
○○○六四一八號函，請其提示該現金用途及有關文據供核。原告並無法提供，則依
大院三十九年判字第二號判例意旨，其主張核無足採。是該現金一、二○○、○○○
元既由乙○○提領，而非由被繼承人自行提領，且原告等亦無法提示其用途，自屬被
繼承人對乙○○之贈與。被告依遺產及贈與稅法第四條第二項規定予以核課贈與稅，
並無不合。二、關於核課遺產稅及科處罰鍰部分：本案被繼承人死亡後，原告為遺產
及贈與稅法第六條規定之納稅義務人。本件原告既無法主張系爭款項非屬被繼承人之
贈與，被告依遺產及贈與稅法第十五條第二款規定，以死亡前三年贈與併入遺產總額
課稅，並無不合。原告漏未合併申報系爭款項，短漏遺產稅三二三、七○○元，被告
按所漏遺產稅額，處一倍罰鍰三二三、七○○元，核與遺產及贈與稅法第四十五條規
定，並無不合。原處分及所為復查、訴願、再訴願決定並無違誤，請判決駁回原告之
訴等語。
    理  由
按「凡經常居住中華民國境內之中華民國國民，就其在中華民國境內或境外之財產為
贈與者，應依本法規定，課徵贈與稅。」「本法稱贈與，指財產所有人以自己之財產
無償給與他人，經他人允受而生效力之行為。」「被繼承人死亡前三年內贈與下列個
人之財產，應於被繼承人死亡時，視為被繼承人之遺產，併入其遺產總額，依本法規
定徵稅：一、．．．二、被繼承人依民法第一千一百三十八條及第一千一百四十條規
定之各順序繼承人。」「納稅義務人對依本法規定，應申報之遺產或贈與財產，已依
本法規定申報而有漏報或短報情事者，應按所漏稅額處以一倍至二倍之罰鍰。」分別
為行為時遺產及贈與稅法第三條第一項、第四條第二項、第十五條第二款、第四十五
絛所明定。本件原告之被繼承人張尚於八十三年十二月二十六日死亡，由原告共同
繼承，並於八十四年六月二十六日向被告申報遺產稅。被告以渠等未申報被繼承人死
亡前三年內贈與原告乙○○現金新臺幣（以下同）一、二○○、○○○元，乃就死亡
前三年贈與部分，核定贈與總額為一、二○○、○○○元（下稱系爭金額），應納贈
與稅額三六、三○○元，並將該筆死亡前三年內贈與之財產併入遺產，核定遺產總額
四○、七○九、六八八元，應補稅額三二三、七○○元，並按所漏稅額處以一倍之罰
鍰三二三、七○○元。原告不服，以系爭金額由其被繼承人自用，亦無存入原告乙○
○之帳戶內，並非贈與，被告未經查明贈與事實即列入遺產補稅並處罰，違反法之規
定云云。申經復查結果，以原告乙○○八十三年四月二十九日自被繼承人張尚世華
聯合商業銀行第00000000000號帳戶提領現金一、二○○、○○○元，有
前開帳戶存摺影本及銀行大額提領登記簿附卷可稽，原告雖主張係由被繼承人自用，
並非贈與，惟經被告以八十六年二月十三日中區國稅法字第八六○○○六四一八號函
請渠等提示該筆現金用途及有關文據，原告並未提供，該筆現金一、二○○、○○○
元既由原告乙○○提領，非由被繼承人自行提領，原告復無法提示其用途，應屬被繼
承人對原告乙○○之贈與，應予以核課贈與稅，即符合行為時遺產及贈與稅法第十五
條規定，應予併入遺產課稅，而其漏報事實明確，應按所漏稅額處以罰鍰，原核定並
無不合，乃未准變更，原告以系爭金額係乙○○代領交由被繼承人自行使用，被繼承
人曾於八十三年五月間購入房地產二筆，原處分僅因代領行為遽予核課贈與稅，已違
背贈與成立之法律要件，不符行政法院三十九年判字第二號判例意旨云云。訴經財政
部訴願決定及行政院再訴願決定，以系爭金額既由原告乙○○提領，即處於其支配管
領之狀態，原告主張已交由被繼承人自用之有利於己事實，自應負舉證責任。原告雖
主張系爭金額代領後交由被繼承人自用，被繼承人於同年五月間購入房地產二筆，惟
無法提示資金流程以實其說；又被繼承人遺產之土地房屋中，僅彰化縣大村鄉○○段
小三角潭小段一三三之十八、一三三之二十三地號二筆土地，及彰化縣大村鄉○○村
○○路二十之十一號房屋係八十三年間購得，查該筆資金來源係被繼承人向世華聯合
商業銀行員林分行貸款九、八○○、○○○元，被告已將該筆金額列入未償債務扣除
額中，訴稱系爭金額交由被繼承人支付房地款，顯無可採。又原告乙○○提領系爭金
額時，非被繼承人於重病無法處理事務期間，為原告所不爭，自無行為時遺產及贈與
稅法施行細則第十三條規定之適用問題，且與行政院台八十七訴字第○六○一二號決
定案情不同。而系爭金額既經被告查明係由為繼承人之原告乙○○提領，亦無財政部
六十五年九月九日台財稅字第三六○九一號函釋「被繼承人生前提領之銀行存款於繼
承時已無此項財產時，不課遺產稅」之適用，原處分應予以維持。遂駁回原告之訴願
、再訴願。經核與首揭規定並無違背。原告茲起訴主張如事實欄起訴意旨所載。惟查
：(一)系爭金額原為原告之被繼承人所有，由原告乙○○提領取去，已如前述，雙方間
即有授受之行為，外觀上有財產之移動事實，既無證據足以證明系爭金額又回流交付
原告之被繼承人，即原告乙○○僅為代領人而已，或其間有何對價之關係存在，則被
告認定屬無償之贈與，尚非無稽。(二)本件無行為時遺產及贈與稅法施行細則第十三條
之適用，已如前述，被告亦非適用該條規定而將系爭金額列入遺產課稅。本件案情與
行政院台八十七訴字第六○一二號再訴願決定不同，也與財政部六十五年九月九日台
財稅第三六○九一號函示之內容無關，原告猶引以為本件不應認定有贈與事實之依據
，自不足採。(三)系爭金額足認為原告之被繼承人死亡前三年所贈與原告乙○○者，依
法應列報為其被繼承人之遺產總額，詎原告並未列報，不能謂無歸責之責任條件。此
與原告所引財政部台財訴第000000000號訴願決定，就被繼承人重病無法處
理事務期間提領存款，其繼承人申報遺產稅時未予列報，認應再究明其故意或過失之
責任要件之情形有別。從而被告復查決定仍以系爭金額經原告之被繼承人於死亡前三
年內贈與第一順位之繼承人，乃維持原核定核課贈與稅並列入其漏報之遺產總額中，
追補所漏遺產稅並處罰，揆諸首揭規定，並無違誤。訴願、再訴願決定遞予維持，均
無不合。起訴意旨為無理由，應予駁回。
據上論結，本件原告之訴為無理由，爰依行政訴訟法施行法第二條、行政訴訟法第九
十八條第三項前段、第一百零四條、民事訴訟法第八十五條第一項前段，判決如主文
。
中    華    民    國     九十        年      六      月       八        日
                    最 高 行 政 法 院  第 一 庭
                                審 判 長 法  官      黃  綠  星
                                         法  官      高  啟  燦
                                         法  官      蔡  進  田
                                         法  官      黃  璽  君
                                         法  官      廖  宏  明
右  正  本  證  明  與  原  本  無  異
                                         法院書記官  邱  彰  德
中    華    民    國     九十        年      六      月      十一       日


司法院資訊處製作；財團法人民間司法改革基金會備份。
